【裁判字號】    98,上訴,1793
【裁判日期】    981019
【裁判案由】    殺人未遂等
【裁判全文】
臺灣高等法院臺中分院刑事判決        98年度上訴字第1793號
上  訴  人
即  被  告  乙○○
                    （
選任辯護人  林志銘律師
上列上訴人因殺人未遂等案件，不服臺灣臺中地方法院98年度訴
字第2172號中華民國98年7月22日第一審判決（起訴案號：臺灣
臺中地方法院檢察署98年度偵字第12597號），提起上訴，本院
判決如下：
    主    文
原判決關於殺人未遂部分撤銷。
乙○○以加害生命、身體之事，恐嚇他人致生危害於安全，累犯
，處有期徒刑陸月，如易科罰金，以新臺幣壹仟元折算壹日。扣
案之水果刀貳把沒收。
    犯罪事實
一、乙○○前曾於民國96年間因妨害自由案件，經臺灣臺中地方
    法院以96年度中簡字第1251號判處有期徒刑3月，於同年6月
    13日確定，甫於96年12月23日執行完畢，仍不知悔改。乙○
    ○平日即有飲酒之習慣，其於98年5月15日15時42分（原審
    誤載為同時45分）許，酒後騎乘機車行經臺中巿西屯區3段
    宏福五巷18號路旁，因不勝酒力，跌倒在地，適丁○○返家
    見狀，上前查看並表示提供協助之意，但乙○○不知為何，
    一直招手示意丁○○上前，丁○○因認乙○○已飲酒，狀況
    難料，即表明可代為電招救護車或報警，在詎乙○○約5公
    尺處時，就執意不肯再靠近乙○○。豈料丁○○此舉引來乙
    ○○不滿，乙○○竟在酒力助勢下，先基於公然侮辱之犯意
    ，口出「少年你很囂張，幹你娘，你爸給你死」（臺語發音
    ），侮辱丁○○（公然侮辱部分業據丁○○於原審審理時撤
    回告訴，經原審為不受理判決），丁○○因此認乙○○酒後
    不可理喻，轉身即往住處管理室走去。當蕭宇仁行至2人已
    拉開距離約15公尺遠時，乙○○一手置於背後，突起身追趕
    ，丁○○警覺，質問「你背後拿什麼東西」，此時，乙○○
    竟又基於恐嚇危害安全之犯意，雙手分別自背後腰際，各取
    出1把刀柄約15公分之單鋒水果刀（非屬槍砲彈藥刀械管制
    條例管制之刀械），口出「給你死」（臺語發音）一語，衝
    上丁○○之住處管理室前階梯，於同日15時44分52秒許朝丁
    ○○之腹部方向揮動，以此加害生命、身體之言語及動作恐
    嚇丁○○，因而致生危害於安全。幸丁○○反應及時，轉身
    閃躲，並乘勢以左手捉住乙○○之右手，再將乙○○推倒，
    並立即上前以腳踢落乙○○手中之水果刀，併乙○○倒地時
    已掉落在地之水果刀，一起奪下，丁○○（原審誤載為乙○
    ○）再示意住處管理員報警時，有巡邏員警經過，始查獲上
    情，並扣得乙○○所有供犯罪使用之水果刀2把。（乙○○
    嗣後對於執行警察職務之戊○○警員口出穢語，而犯對於公
    務員依法執行職務時，當場侮辱罪部分，經原審判處拘役五
    十日，如易科罰金，以新臺幣一千元折算壹日，經提起上訴
    後，於98年9月17日準備程序撤回上訴而確定。）
二、案經丁○○告訴及臺中巿警察局第六分局報請臺灣臺中地方
    法院檢察署檢察官偵查起訴。
    理    由
一、訊據上訴人即被告乙○○（下稱被告）對於固供稱有於上揭
    時、地與證人丁○○碰面之事，但矢口否認有恐嚇之行為，
    辯稱：其與丁○○不認識，其平日以拾荒為業，獲悉其二姐
    乳癌消息及經濟困窘，內心沮喪才喝酒誤事，當時發生何事
    其不清楚，這都是丁○○說的，他說的是否為事實，其不清
    楚云云。惟查：
（一）證人丁○○於原院審理時具結證稱：當天下午3時40幾分
      ，其跟朋友回家，看見被告躺在路旁，以為發生事故，又
      見到小貨車離開，其問被告是否需要幫忙，被告的回答雞
      同鴨講，…其轉身要回家，其有瞄到被告起身，靠近他的
      機車，但是其不想理他，就繼續往前走，其走到管理室階
      梯時，其瞄到被告從其左後方衝過來，手有藏東西在背後
      ，有看到黑色的柄，一邊講著「你爸給你死」，其說你後
      面藏著什麼東西，被告沒有說什麼，被告從後背一手取出
      一把刀，右手持刀朝其腹部刺過來的動作，其勸他不要衝
      動，其用左手抓住他右手，趁勢繞到他後面推他一把，被
      告就跌在地上，一把刀掉在地上，其趕快撿起來，其看到
      被告手上有另外一把刀，我用腳踢開，再把另外一把刀撿
      起來，趕快放在背後，制止他，趕快衝向管理室階梯，剛
      好巡邏員警到場等語（見原審卷第41頁）。核與本院勘驗
      該現場之監視器錄影光碟之結果：（播放第一段：宏福五
      巷巷口監視器）被害人（即證人丁○○）發現被告倒在機
      車旁邊，旁邊有一台貨車，小貨車離開（15：42：42），
      被害人過去查看，趨前詢問被告，過了一下子，被害人走
      路以背對被告方式離開，被告緊跟著起身，跟著被害人，
      手上持有不詳器械；（播放第二段管理室對面住家監視器
      畫面）被害人上管理室的階梯時（15：43：36），入門時
      ，被告持刀追上來刺被害人的動作（15：44：52），被害
      人閃躲，用手抓住被告的手，然後將被告推倒（15；44：
      06），被告的刀子掉落（15：44：08），被害人將被告刀
      子弄掉，被告持刀追上來時，走路並沒有顛顛的樣子（見
      本院卷第64頁）等情互核一致。是以證人丁○○之證言，
      核與事實相符，足以採信。被告既有雙手自背後腰際，各
      取出1把刀柄約15公分之單鋒水果刀，口出「給你死」（
      臺語發音）一語，衝上證人丁○○之住處管理室前階梯，
      朝證人丁○○之腹部方向揮動（無積極證據可資證明被告
      有殺人之故意，理由詳如後述），顯以將加害生命、身體
      之事，以言語及動作向證人丁○○顯示，且衡其客觀情節
      ，任何人處此情形下，均足以使人心生畏怖，足致生危害
      於安全。
（二）被告雖辯稱：其當時喝醉酒，對於發生過程均不清楚云云
      ，證人丁○○亦證稱：被告回答說雞同鴨講、詞不達意等
      語，又證人丙○○警員於本院審理時具結證稱：當日下午
      3時50分許其去現場處理時，乙○○身上沒有聞到酒味，
      其離乙○○比較遠，乙○○的精神狀況比較亢奮，言論有
      三字經，走路顛顛的，講話沒有什麼邏輯，可以走路；其
      製作過二次警詢筆錄，第一次筆錄是下午6時50分許開始
      ，他比較沒有邏輯，其有聞到酒味，可能會有暴力的情形
      ，所以無法製作筆錄，第二次警詢筆錄是在翌日凌晨12時
      多，那時候同仁打電話到其家，說乙○○要求要做筆錄等
      語（見本院卷第62至63頁），可見被告於行為前確有飲酒
      之事實。但證人丁○○於原審審理時證稱：被告起身跟在
      我後面，拿刀刺其時走路很穩等語（見原審卷第42頁），
      此亦與本院勘驗之結果：被告持刀追上來時，走路並沒有
      顛顛的樣子等情相符（見本院卷第64頁），是被告雖有飲
      酒但不影響其行動能力，可見其並無酒醉之情形，亦即並
      不影響其辯識行為違法或依其辨識而行為之能力。至於證
      人丙○○於本院審理時證稱：在現場處理時，被告走路顛
      顛的等語，核與證人丁○○及本院勘驗結果不符，此部分
      證言即難採信。
（三）綜上所述，被告前揭辯解，難以採信，其之前揭犯行，事
      證明確，洵堪認定。
二、論罰科刑之理由：
（一）核被告所為係犯刑法第305條之恐嚇危害安全罪。
（二）被告前曾於96年間因妨害自由案件，經臺灣臺中地方法院
      以96 年度中簡字第1251號判處有期徒刑3月，於同年6月
      13日確定，甫於96年12月23日執行完畢等情，有臺灣高等
      法院被告前案紀錄表1份在卷可佐，其於5年之內再故意犯
      本案有期徒刑以上之罪，為累犯，依法加重其刑。
（三）按刑事訴訟程序中，對於被告之行為，應受審判之對象（
      範圍），乃指起訴書（或自訴狀）所記載之被告「犯罪事
      實」（包括與之有連續犯、想像競合犯、牽連犯等具同一
      案件關係之犯罪事實）而言，此項起訴事實亦為被告行使
      其防禦權之範圍，是以若起訴書犯罪事實欄內，對此項行
      為已予以記載，即為法院應予審判之對象。至於起訴書引
      用之被告犯罪法條僅係公訴人主張被告觸犯何一罪名之意
      見，供法院審判之參考，法院審判時於同一基本社會事實
      之範圍內，並不受起訴法條之拘束，因之，縱起訴書未有
      記載其所犯法條；但犯罪事實欄已有敘及者，仍屬業經起
      訴之犯罪事實，法院應予審判，而無刑事訴訟法第268所
      稱「法院不得就未經起訴之犯罪審判」之問題（最高法院
      83年度臺上字第204號、87年度臺非字第407號判決參照）
      。本案檢察官雖就被告此部分行為，犯罪法條載記為犯刑
      法第271條第2項、第1項之殺人未遂罪，但僅係公訴人主
      張被告觸犯何一罪名之意見，供法院審判之參考，起訴書
      犯罪法條雖未記載刑法第305條恐嚇危害安全罪，但在犯
      罪事實已敘明被告恐嚇之過程，足認此部分事實業經檢察
      官提起公訴，自屬本院之審理範圍，且經本院於審理時告
      知上開罪名，無礙被告防禦權之行使，併予敘明。
（四）原審以被告此部分之犯行罪證明確，予以論罪科刑，固非
      無見，惟被告之行為難認其有殺人之犯意（理由詳如後述
      ），原審判處被告殺人未遂罪，其認事用法尚有違誤，被
      告上訴意旨否認其有殺人之犯意等語，為有理由，原審此
      部分判決即屬無可維持，自應由本院予以撤銷改判。
（五）爰審酌被告僅因酒後沮喪，對於路過證人丁○○之關懷，
      未予感受心領，僅因小怨，反而持刀恐嚇，所為破壞社會
      秩序，惟念其尚未造成證人丁○○之實質損害，並於原審
      審理時當面向證人丁○○道歉等一切情狀，量處如主文第
      二項所示之刑，並諭知易科罰金之折算標準。
（六）扣案水果刀2把，係被告所有且供犯罪所用等情，業據其
      陳明在卷，爰依刑法第38條第1項第2款諭知沒收。
三、公訴意旨認被告上開行為另構成刑法第271條第2項、第1項
    之殺人未遂罪云云，原審經審理後亦認為被告之上開行為，
    成立殺人未遂罪。惟按殺人未遂罪之成立，以有戕害他人生
    命之故意，著手於刺殺之實行而未發生死亡結果為要件（最
    高法院47年臺上字第1364號判例參照），且殺人與傷害之區
    別，在於有無殺意為斷（最高法院78年臺上字第5316號判例
    參照）。經查，本案被告與證人丁○○素不相識，當日係因
    被告跌坐在地，證人丁○○上前查問而碰面等情，據被告與
    證人丁○○陳明在卷，是被告並無預謀殺人之動機。又被告
    雖因證人丁○○不願因其之招喚上前而心生不滿，但此衡諸
    一般客觀情狀，難認即因此產生殺人之犯意。再被告雖有走
    上管理室前樓梯，雙手各持1把單鋒水果刀，右手持刀揮刺
    向證人丁○○，但依證人丁○○於原審之證言及本院勘驗結
    果所示，證人丁○○用左手抓住被告右手，趁勢繞到被告後
    面推被告一把，被告就跌在地上等情觀之，可知被告揮刺之
    力道非屬快猛，證人丁○○尚能防衛、警告，可見被告並無
    欲置之於死地之動作及意念。另被告揮動水果刀時，雖口中
    有喊「給你死」等語，但持刀砍人，是否有殺人之決意，原
    應參酌當時情況，觀其行為之動機，視其下手之情形，及砍
    向之部位，與受傷之輕重等等，以為綜合之判斷，殊不能僅
    以口頭之「給你死」或「殺」之語詞，即謂其有殺人之意思
    ，此與對小孩之「你再淘氣就打死你」，或對成人之「你再
    嘮嘮叨叨就殺你」，不足以此即認其有殺人犯意者，正屬相
    同（見最高法院77年度臺上字第1609號判決意旨）。又被告
    右手持刀揮向證人丁○○之身體部分，雖為腹部，但刺向腹
    部非必然會有產生死亡結果之可能性，亦有可能僅受一般傷
    害，尚難僅以此即可推論被告有殺人之故意，況本案證人丁
    ○○並未受任何之傷害，更難因此推論被告有殺人之犯意。
    再者，被告於跌坐在地上後，並無任何起立或追殺之動作，
    僅是單純坐在地上出言辱罵，亦難因此佐證其有殺人之犯意
    ，是以公訴意旨尚有誤會。綜上，本院在得依或應依職權調
    查證據之範圍內，復查無其他積極明確之證據，足以認定被
    告有檢察官所指之殺人未遂或傷害罪行，此部分自屬不能證
    明被告犯罪。是被告上訴就此部分否認有殺人之犯意，指摘
    原判決此部分不當，為有理由，本院原應就此部分為無罪之
    判決，但依公訴意旨認此部分與起訴經判決有罪之部分，具
    有實害吸收危害之實質上一罪關係，依審判不可分原則，爰
    不另為無罪之諭知。
據上論斷，應依刑事訴訟法第369條第1項前段、第364條、第299
條第1項前段，刑法第305條、第47條第1項、第41條第1項前段、
第38條第1項第2款，刑法施行法第1條之1第1項、第2項前段，判
決如主文。
本案經檢察官甲○○到庭執行職務。
中    華    民    國    98    年    10    月    19    日
            刑事第十二庭  審判長法  官  康  應  龍
                                法  官  黃  家  慧
                                法  官  楊  真  明
以上正本證明與原本無異。
檢察官得上訴。
被告不得上訴。
如不服本判決應於收受送達後十日內向本院提出上訴書狀，其未
敘述上訴理由者，並得於提起上訴後十日內向本院補提理由書（
均須按他造當事人之人數附繕本）「切勿逕送上級法院」。
                                書記官  李  淑  芬
中    華    民    國    98    年    10    月    19    日
附錄本判決論罪科刑法條
中華民國刑法第305條：
  以加害生命、身體、自由、名譽、財產之事，恐嚇他人致生危
  害於安全者，處2年以下有期徒刑、拘役或3百元以下罰金。


司法院資訊處製作；財團法人民間司法改革基金會備份。
